【裁判字號】    99,交聲,4040
【裁判日期】    991129
【裁判案由】    聲明異議
【裁判全文】
臺灣臺中地方法院交通事件裁定        99年度交聲字第4040號
原處分機關  交通部公路總局臺中區監理所
異  議  人  吳文國
即受處分人
上列異議人即受處分人因違反道路交通管理處罰條例案件，對於
交通部公路總局臺中區監理所中華民國99年10月1 日所為之裁決
（原處分：中監違字第裁60-HD0000000號違反道路交通管理事件
裁決書) ，聲明異議，本院裁定如下：
    主  文
原處分撤銷，發回交通部公路總局臺中區監理所。
    理  由
一、原處分機關交通部公路總局臺中區監理所略以：聲明異議人
    即受處分人吳文國（下稱受處分人）所有車牌號碼3892-KY
    號自用小客車，於民國98年11月16日上午6 時39分許，在沙
    鹿鎮鎮○路口處，因「未領有駕駛執照駕駛小型車」之違規
    ，經臺中縣警察局清水分局沙鹿分駐所依違反道路交通管理
    處罰條例第21條第1 項第1 款掣單舉發。嗣受處分人未於期
    限內到案，原處分機關遂於99年10月1 日以中監違字第裁60
    -HD0000000裁決書，裁處受處分人罰鍰新臺幣（下同）12,0
    00元，逾期則依裁決書處罰主文規定裁處。
二、受處分人聲明異議意旨略以：交通事故發生時，員警未開單
    舉法，事後伊亦未收到本件舉發違反道路交通管理事件通知
    單，希望可以裁罰原來罰鍰等語。
三、按違反道路交通管理事件統一裁罰基準及處理細則第11條1
    項第3 款規定：「行為人有本條例之情形者，應填製舉發違
    反道路交通管理事件通知單，並於被通知人欄予以勾記，其
    通知聯依下列規定辦理‥‥‥‥三、逕行舉發者，應按已查
    明之資料填註車牌號碼、車輛種類、車主姓名或地址，並於
    通知單上方空白處加註逕行舉發之文字後，由舉發機關送達
    被通知人。」，明文規定逕行舉發之舉發通知單應送達於被
    通知人。次按違反道路交通管理事件統一裁罰標準及處理細
    則第5 條規定：「處理違反道路交通管理事件，有關文書送
    達之程序，依行政程序法。」；又按「送達，於應受送達人
    之住居所、事務所或營業所為之。」、「送達，不能依前二
    條規定為之者，得將文書寄存送達地之地方自治或警察機關
    ，並作送達通知書兩份，一份黏貼於應受送達人住居所、事
    務所、營業所或其就業處所門首，另一份交由鄰居轉交或置
    於該送達處所信箱或其他適當位置，以為送達。前項情形，
    由郵政機關為送達者，得將文書寄存於送達地之郵政機關。
    寄存機關自收受寄存文書之日起，應保存三個月。」，行政
    程序法第72條第1 項、第74條第1 項、第2 項、第3 項分別
    定有明文。而行政程序法關於送達規定所稱之「住居所」係
    民法上之概念，以住所而言，自係指當事人依一定事實，足
    認以久住之意思，住於一定之地域者，即為設定其住所於該
    地；所謂「一定事實」，包括戶籍登記、居住情形等，而於
    無其他居住事實足以認定當事人之住居所時，尤應以戶籍登
    記資料為主要依據（參法務部（90）法律字第047647號函示
    意旨）。
四、次按違反本條例行為之處罰，處罰機關於裁決前，應給予違
    規行為人陳述之機會；受處罰人接獲違反道路交通管理事件
    通知單後，於15日內得不經裁決，逕依第92條第3 項之罰鍰
    基準規定，向指定之處所繳納結案；不服舉發事實者，應於
    15日內，向處罰機關陳述意見；其不依通知所定期限前往指
    定處所聽候裁決，且未依規定期限繳納罰鍰結案或向處罰機
    關陳述意見者，處罰機關得逕行裁決之；受處罰人，認為受
    舉發之違規行為應歸責他人者，應於舉發違反道路交通管理
    事件通知單應到案日期前，檢附相關證據及應歸責人相關證
    明文件，向處罰機關告知應歸責人，處罰機關應即另行通知
    應歸責人到案依法處理，逾期未依規定辦理者，仍依本條例
    各該違反條款規定處罰，違反道路交通管理事件統一裁罰標
    準及處理細則第40條前段、道路交通管理處罰條例第9 條第
    1 項、第85條第1 項亦有明定。上揭規定無非在使異議人得
    於處罰機關裁決前陳述意見、釐清責任歸屬或以最低處罰標
    準在限期內自動繳納罰款結案，故舉發機關應先合法送達舉
    發違反道路交通管理事件通知單予異議人，處分機關所為逕
    行裁決始為適法。
五、經查，本件原處分機關認受處分人於上開時、地有「未領有
    駕駛執照駕駛小型車」之違規，而經原處分機關援引上開規
    定裁處罰鍰12,000元，固有臺中縣警察局清水分局沙鹿分駐
    所中縣警交字第HD0000000 號舉發違反道路交通管理事件通
    知單1 紙及臺中縣警察局清水分局99年10月28日中縣清警交
    字第0990043697號函1 份附卷可稽。惟查本件原舉發機關臺
    中縣警察局清水分局關於上開中縣警交字第HD0000000 號舉
    發違反道路交通管理事件通知單，係因員警處理交通事故致
    人受傷案件，於事後以電子閘門查詢受處分人之駕籍狀況，
    發現受處分人未領有自小客車駕駛執照，遂於98年11月16日
    掣單舉發，經該分局於98年11月17日以雙掛號郵寄，因招領
    逾期退回，復將本件舉發通知單向受處分人當時之戶籍地即
    臺縣沙鹿鎮○○路91號為送達，因未獲會晤應受送達人本人
    ，亦無受領文書之同居人、受僱人或應受送達處分接收郵件
    人員，乃於98年12月18日將該送達文書日寄存於沙鹿郵局，
    並均作送達通知書2 份，1 份黏貼於應受送達人住居所門首
    ，1 份置於該受送達處所信箱或其他適當位置，以為送達等
    情，此有上開臺中縣警察局清水分局99年10月28日中縣清警
    交字第0990043697號函及檢附之送達證書各1 份在卷足憑；
    而受處分人於98年11月16日本件違規時及98年12月18日上開
    舉發通知單寄送時，確均係設籍於縣沙鹿鎮○○路91號，亦
    有受處分人之全戶戶籍資料查詢結果、遷徙紀錄資料察詢結
    果各1 紙附卷可按，足見本件舉發通知單於98年12月18日即
    已合法送達於受處分人。然本件舉發通知單既係於98年12月
    18日始合法送達受處分人，則受處分人自無從於該舉發通知
    單上所載應到案日期「98年12月15日」前到案，是依前揭說
    明，受處分人顯然無從依道路交通管理處罰條例第9 條第1
    項之規定，享有自行到案接受裁決或按期限繳納較低罰鍰之
    利益。原處分機關不查，誤以該舉發通知單之送達日期係在
    應到案期日之前，而認受處分人未依期限到案，據此對受處
    分人逕行裁罰，其裁決程序即非合法。
六、綜上所述，上開舉發違反道路交通管理事件通知單對受處分
    人合法送達之時間，已在所指定該應到案日期之後，受處分
    人自無從依限到案陳述意見。則原處分機關逕依道路交通管
    理處罰條例第21條第1 項第1 款及違反道路交通管理事件統
    一裁罰基準表，裁罰受處分人罰鍰12,000元，即有未合。是
    本件受處分人之異議雖無理由，惟原處分機關就本件處分之
    作成程序既有不當，自應由本院予以撤銷，並發回由原處分
    機關責由原舉發機關重新為合法送達後，再依法裁決，以為
    適法。
據上論斷，應依道路交通管理處罰條例第87條第2 項、道路交通
事件處理辦法第19條，裁定如主文。
中    華    民    國    99    年    11    月    29    日
                  交通法庭    法  官  劉惠娟
以上正本證明與原本無異。
如不服本裁定應於送達後5日內向本院提出抗告狀。
                              書記官  童淑芬
中    華    民    國    99    年    11    月    29    日

司法院資訊處製作；財團法人民間司法改革基金會備份。
